【裁判字號】    98,勞訴,23
【裁判日期】    980908
【裁判案由】    給付退休金
【裁判全文】
臺灣高雄地方法院民事判決              98年度勞訴字第23號
原      告  辛○○
            庚○○
            戊○○
            甲○○
            壬○○
            己○○
共      同
訴訟代理人  陳三兒律師
複  代理人  陳惠美律師
被      告  南亞塑膠工業股份有限公司
法定代理人 乙○○
訴訟代理人 丙○○
           丁○○
上列當事人間請求給付退休金事件，經本院於民國98年8 月24日
言詞辯論終結，判決如下：
    主    文
被告應分別給付原告如附表一「應補發退休金」欄所示之金額，
及各自附表一「利息起算日」欄所示之日起至清償日止，按年息
百分之五計算之利息。
訴訟費用新台幣壹萬零柒佰玖拾元由被告負擔。
本判決第一項於原告各以附表二「供擔保得為假執行之金額」欄
所示之金額為被告供擔保後，得予假執行。但被告如各以附表二
「供擔保得免為假執行之金額」欄所示之金額為原告預供擔保後
，得免為假執行。
    事實及理由
一、原告主張：原告均為被告所屬泰山廠之員工，分別於附表一
    所示之退休日期退休，依台灣省工廠工人退休規則（下稱退
    休規則）第9 條第1 項、勞動基準法（下稱勞基法）第55
    條第1 項規定，各得請求將夜點費列入平均工資計算之退休
    金。而按，被告於計算伊等之退休金時，未將附表一「夜點
    費」欄所示之夜點費列入平均工資計算，致原告領取之退休
    金分別短少如附表一「應補發退休金」欄所示之金額等情。
    爰依退休規則第9 條第1 項、勞基法第55條第1 項規定，提
    起本件訴訟，並聲明：如主文第1 項所示，並陳明願供擔保
    請准宣告假執行。
二、被告則以：勞基法施行細則於民國94年6 月15日修正時，雖
    將原第10條第9 款關於「夜點費」之記載刪除，然夜點費既
    非經常性之給與，性質上亦屬附有停止條件的恩惠性給與，
    僅有輪值中、夜班人員方可領取，自與本薪性質不同，非屬
    工資性質，不應列入平均工資計算退休金等語，資為抗辯。
    並聲明：(一)原告之訴及假執行之聲請均駁回。(二)如受不利之
    判決，願供擔保請准予宣告免為假執行。
三、兩造不爭執事項：
  (一)原告均為被告所屬泰山廠之退休員工。
  (二)附表一示日期、退休金基數、補發退休金金額均無誤。
四、兩造於審理中協商之爭點為：原告所領取之夜點費，是否應
    列入平均工資？茲敘述如下：
  (一)按關於退休金基數計算方式所稱之工資，依工廠法施行細則
    第4 條之規定，此觀之退休規則第10條第2 項即明。又工廠
    法施行細則第4 條規定：本法所稱工資係指工人因工作而獲
    得之報酬。不論以工資、薪金、津貼、獎金或其他任何名義
    按計時、計日、計月、計件給與者均屬之。次按，勞基法第
    2 條第3 款規定：工資係勞工因工作而獲得之報酬，包括工
    資、薪金及按計時、計日、計月、計件以現金或實物等方式
    給付之獎金、津貼及其他任何名義經常性給與均屬之。準此
    ，退休規則及勞基法所稱之工資，其內涵應無不同，乃指勞
    工因工作而獲得之報酬，則雇主給付勞工之各項費用，是否
    係屬工資，自應以雇主給付之費用，與勞工所提供之勞務間
    ，是否具有對價關係，及在制度上是否有經常性者，以資判
    斷，尚不因雇主形式上所用名稱為何而受影響。故勞工因工
    作所得之報酬，倘具有「勞務對價性」及「給與經常性」二
    項要件時，依法即應認定為工資。而於判斷某項給付是否具
    有上開二項要件之際，則應依一般社會觀念以為決定，始可
    防止雇主為規避該給付計入平均工資內，而將勞工因工作所
    獲得之經常性報酬改以其他名義支付，致損害勞工權益。最
    高法院87年度台上字第2854號判決意旨參照。
  (二)查，被告採行日班、中夜班、大夜班三班制作業，輪值中夜
    班、大夜班之勞工，並由被告發給固定金額之夜點費，不因
    勞工之工作內容、職階而有差別等情，為被告所不爭執（見
    本院卷第39頁），堪認輪值中夜班、大夜班已成為被告固定
    之工作制度，是被告因原告輪值中夜班、大夜班而發給夜點
    費，自具有「給與經常性」。再者，由於夜間值勤，相較於
    白日，發生意外之潛在危險較高，且對人體之身體與精神，
    均有較不良之影響，夜間值勤之工作條件因而較白日為差，
    則被告對於夜間值勤之勞工，於給付一般薪資外，增加夜點
    費之金錢給付，且不因勞工之工作內容，職階而有差別，顯
    係針對此一夜間工作條件而為，堪認夜點費係因原告於特殊
    時段工作，而由被告所為之給付，其本質為原告於該時段工
    作所獲得之報酬，自具有「勞務對價性」。從而，被告給付
    原告之夜點費既符合「勞務對價性」及「給與經常性」二項
    要件，依法即應認定為工資，原告主張應將夜點費計入平均
    工資以計算原告所得請領之退休金，即屬有據。故被告辯稱
    ：中夜班、大夜班與日班工作時間、工作性質均屬相同，被
    告依法僅須給付相同薪資，夜點費係屬額外之福利性、恩惠
    性給付，並非勞工工作之對價云云，並不足採。
  (三)另被告辯稱：勞基法施行細則第10條第9 款於94年6 月14日
    修正前，本將夜點費排除於經常性給與之外，而原告均在前
    揭規定修正前退休，夜點費自不必納入平均工資計算云云。
    惟查，修正前勞基法施行細則第10條第9 款雖將「差旅費、
    差旅津貼、交際費、夜點費及誤餐費等」排除於勞基法第2
    條第3 款所稱之「其他任何名義之經常性給與」以外，然該
    條款規定之差旅費及交際費，因屬不確定之事項所支出，故
    可認定並非「經常性之給與」。至於夜點費部分，從該條款
    所稱之夜點費與誤餐費同列，而誤餐費既屬恩惠性及非經常
    性之給與性質，堪認夜點費應屬同一性質，亦即該條款所稱
    之夜點費及誤餐費，係指雇主為體恤勞工於夜間工作而給與
    之夜間點心費，或勞工因執行職務延誤正常用餐時間，另外
    給與之餐費，且非經常性者，始屬之。惟本件被告發給之夜
    點費係屬原告勞務之對價，且具經常性，已如上述，自與該
    條款所稱「夜點費」之內涵顯不相同，尚難因原告領取之夜
    點費與修正前勞基法施行細則第10條第9 款規定之夜點費係
    使用同一名稱，即將原告領取之夜點費排除於勞基法第2 條
    第3 款所定「經常性給與」之外。況勞基法施行細則於94年
    6 月14日修正時，已將第10條第9 款有關夜點費及誤餐費之
    規定刪除，其修正理由為：「鑒於事業單位迭有將『輪班津
    貼』或『夜勤津貼』等具有工資性質之給付，以『夜點費』
    或『誤餐費』名義發放，以減輕雇主日後平均工資之給付責
    任，實有欠妥，爰修正刪除勞動基準法施行細則第10條第9
    款之『夜點費』或『誤餐費』規定，嗣後有關夜點費及誤餐
    費是否為工資，應依該法第2 條第3 款規定及上開原則，個
    案認定。」，益證原告領取之夜點費應屬工資。是被告援引
    修正前勞基法施行細則第10條第9 款之規定，辯稱：原告領
    取之夜點費並非經常性之給與，非屬工資云云，不足採信。
  (四)被告復辯稱：原告領取之夜點費，最初乃源於被告提供食物
    予夜班員工食用，嗣因員工反應公司提供的夜點不符個人口
    味，因而發放夜點費或津貼取代，依其源由以觀，當屬公司
    體恤員工之恩惠性、福利性給與云云。然此為原告所否認（
    見本院卷第19頁、第80頁），而被告前揭所辯，亦未舉證以
    佐其說，自難遽為有利被告之認定。
五、綜上所述，原告主張被告發給之夜點費，係屬工資，應列入
    計算平均工資及退休金，洵屬有據，被告辯稱夜點費並非工
    資，係恩惠性之給與，尚不可採。再者，兩造不爭執夜點費
    列入工資計算結果，被告應給付原告之退休金差額如附表一
    「應補發退休金」欄所示（見本院卷第69頁），且被告本應
    於原告退休之日起30日內依序給付彼等退休金（參見勞基法
    施行細則第29條第1 項規定），而被告既未於各該期日前給
    付退休金差額，原告自得分別請求自附表一「利息起算日」
    欄所示之日起至清償日止，依法定利率計算之遲延利息。從
    而，原告依退休規則第9 條第1 項、勞基法第55條第1 項及
    勞基法施行細則第29條第1 項之規定，請求被告分別給付如
    附表一「應補發退休金」欄所示之金額，及各自附表一「利
    息起算日」欄所示之日起至清償日止，按年息5%計算之利息
    ，為有理由，應予准許。
六、本判決所命被告給付部分，既係經原告合併起訴，且合併計
    算之價額已逾500,000 元，自無民事訴訟法第389 條第1 項
    第5 款應依職權宣告假執行規定之適用，則兩造均陳明願供
    擔保，請准宣告假執行或免為假執行，經核均與規定相符，
    爰分別酌定如主文第三項所示之相當擔保金額宣告之。
七、本件事證已臻明確，兩造其餘攻擊防禦方法，經核與本件判
    決結果不生影響，爰不一一論述，附此敘明。
八、據上論結，本件原告之訴為有理由，依民事訴訟法第78條、
    第390 條第2 項、第392 條第2 項，判決如主文。
中    華    民    國    98    年    9     月    8     日
                  勞工法庭  審判長法  官  李昭彥
                                  法  官  洪榮家
                                  法  官  李育信
上為正本係依原本作成。
如不服本判決，應於送達後20日內，向本院提出上訴狀並表明上
訴理由，如於本判決宣示後送達前提起上訴者，應於判決送達後
10日內補提上訴理由書（須附繕本）。
中    華    民    國    98    年    9     月     8    日
                                  書記官  林玉珊
附表一：
 ┌──┬───┬────┬─────┬─────┬────┬────┐
 │編號│姓名  │到職日期│退休金基數│  夜點費  │利息起算│應補發退│
 │    │      │   、   ├──┬──┼──┬──┤日      │休金    │
 │    │      │退休日期│勞基│勞基│退休│退休│        │        │
 │    │      │        │法施│法施│前三│前六│        │        │
 │    │      │        │行前│行後│個月│個月│        │        │
 ├──┼───┼────┼──┼──┼──┼──┼────┼────┤
 │ 一 │辛○○│58.01.28│30  │ 15 │3420│3660│        │157,500 │
 │    │      │   、   │    │    │    │    │94.2.1  │元      │
 │    │      │94.01.01│    │    │    │    │        │        │
 ├──┼───┼────┼──┼──┼──┼──┼────┼────┤
 │ 二 │庚○○│60.02.15│26  │ 19 │4065│4103│        │183,647 │
 │    │      │   、   │    │    │    │    │94.1.20 │元      │
 │    │      │93.12.20│    │    │    │    │        │        │
 ├──┼───┼────┼──┼──┼──┼──┼────┼────┤
 │ 三 │戊○○│64.04.14│18  │ 27 │3300│3540│        │154,980 │
 │    │      │   、   │    │    │    │    │94.7.1  │元      │
 │    │      │94.06.01│    │    │    │    │        │        │
 ├──┼───┼────┼──┼──┼──┼──┼────┼────┤
 │ 四 │甲○○│60.04.21│26  │ 19 │3660│3930│94.3.1  │169,830 │
 │    │      │   、   │    │    │    │    │        │元      │
 │    │      │94.02.01│    │    │    │    │        │        │
 ├──┼───┼────┼──┼──┼──┼──┼────┼────┤
 │ 五 │壬○○│71.10.08│4   │ 34 │3540│3630│94.4.12 │137,580 │
 │    │      │   、   │    │    │    │    │        │元      │
 │    │      │94.03.12│    │    │    │    │        │        │
 ├──┼───┼────┼──┼──┼──┼──┼────┼────┤
 │ 六 │己○○│64.5.20 │18  │ 27 │4020│3930│94.7.1  │178,470 │
 │    │      │   、   │    │    │    │    │        │元      │
 │    │      │94.06.01│    │    │    │    │        │        │
 └──┴───┴────┴──┴──┴──┴──┴────┴────┘
附表二：
┌──┬─────┬──────┬──┬────────────┐
│編號│原告      │供擔保得為假│被告│供擔保得免為假執行之金額│
│    │          │執行之金額  │    │                        │
├──┼─────┼──────┼──┼────────────┤
│ 一 │辛○○    │新台幣伍萬元│被告│新台幣拾伍萬柒仟伍佰元  │
│    │          │            │    │                        │
├──┼─────┼──────┼──┼────────────┤
│ 二 │庚○○    │新台幣陸萬元│被告│新台幣拾捌萬參仟陸佰肆拾│
│    │          │            │    │柒元                    │
├──┼─────┼──────┼──┼────────────┤
│ 三 │戊○○    │新台幣伍萬元│被告│新台幣拾伍萬肆仟玖佰捌拾│
│    │          │            │    │元                      │
├──┼─────┼──────┼──┼────────────┤
│ 四 │甲○○    │新台幣伍萬元│被告│新台幣拾陸萬玖仟捌佰參拾│
│    │          │            │    │元                      │
├──┼─────┼──────┼──┼────────────┤
│ 五 │壬○○    │新台幣肆萬元│被告│新台幣拾參萬柒仟伍佰捌拾│
│    │          │            │    │元                      │
├──┼─────┼──────┼──┼────────────┤
│ 六 │己○○    │新台幣陸萬元│被告│新台幣拾柒萬捌仟肆佰柒拾│
│    │          │            │    │元                      │
└──┴─────┴──────┴──┴────────────┘


司法院資訊處製作；財團法人民間司法改革基金會備份。
